臺灣高雄地方法院民事判決　　　　　　　　　　　　　　九十一年度勞訴字第二號
　　原　　　告　甲○○
　　法定代理人　乙○○
右當事人間給付退休金事件，本院判決如左：
　　主　　　文
被告應給付原告新台幣肆拾陸萬伍仟零柒拾柒元，及自民國八十八年九月十六日起至
清償日止，按年息百分之五計算之利息。
原告其餘之訴駁回。
訴訟費用由被告負擔十分之六，餘由原告負擔。
本判決於原告以新台幣壹拾陸萬元為被告供擔保後，得假執行；但被告如於假執行程
序實施前，以新台幣肆拾陸萬伍仟零柒拾柒元為被告預供擔保，得免為假執行。
原告其餘假執行之聲請駁回。
　　事實及理由
一、原告起訴主張：原告前為被告公司之員工，自民國六十七年七月二十三日起任職
    被告公司，至八十八年九月十五日退休離職。原告任職期間，依勞動基準法（以
    下簡稱勞基法）第八十四條之二規定，在勞基法施行前適用當時台灣省工廠工人
    退休規則（以下簡稱退休規則）第九條第一項，前十五年年資每滿一年給與二個
    基數，第十六年起，每年增給半個基數，最高以三十五個基數為限，則原告自受
    僱時起至勞基法開始施行前之日即七十三年七月三十一日止，其退休金基數為十
    二個基數，而依退休規則第十條規定，退休金基數之計算係以退休前三個月之平
    均工資為計算標準。又勞基法施行後，依勞基法第五十五條第一項規定，每滿一
    年給與二個基數，超過十五年之工作年資部分，每滿一年給與一個基數，未滿半
    年者，以半年計，滿半年者以一年計，最高以四十五個基數為限，則原告自七十
    三年八月一日起至八十八年九月十五日退休時止，應為二十四點五個退休金基數
    ，而依勞基法第二條第四款規定，退休金基數係以退休前六個月之平均工資為核
    算基準。按被告公司雖曾於八十八年九月二十日給付原告退休金，卻未依法計算
    其金額，依勞基法施行細則第二條第四款規定：「依本法第二條第四款計算平均
    工資時，左列各款期間之工資日數均不列入計算... 四、雇主因天災、事變或其
    他不可抗力而不能繼續其事業，致勞工未能工作者」，查被告公司在原告退休前
    之八十八年五月至同年九月期間，因工廠機器發生爆炸以致無法繼續生產，在此
    期間，原告每月工作日數均在十五日以下，以致該數月間，原告薪資均未達平時
    薪資之一半，則依前述勞基法施行細則第二條第四款之規定，該八十八年五月至
    八十八年九月間之薪資，自不計入平均工資之計算，此有行政院勞工委員會台八
    十九勞動二字第００一０九七六號函及高雄市政府八九高市勞局二字第七五七三
    號函可按，故原告退休金平均工資之計算，應依序向前推算，而以八十七年十一
    月、十二月及八十八年一至四月等六個月之工資計算原告之平均工資，原告八十
    七年十一月至八十八年四月之工資新台幣（以下同）分別為六萬五千六百五十二
    元、五萬四千四百三十八元、四萬四千四百二十三元、三萬八千零九十七元、四
    萬八千四百八十二元、五萬七千四百九十元，合計原告退休前三個月之平均工資
    為四萬八千零二十三元，退休前六個月之平均工資為五萬一千四百三十一元，則
    被告應給付原告之退休金應為一百八十三萬六千三百三十九元。惟被告給付原告
    前述退休金時，卻將不應計入平均工資計算之八十八年五月至九月之薪資計入原
    告退休金平均工資之計算中，以致僅給付原告九十九萬五千四百元之退休金，短
    少給付之金額為一百八十三萬六千三百三十九元減掉九十九萬五千四百元，即八
    十四萬零九百三十九元。前述退休金經原告履次催告被告給付，均遭拒絕，八十
    九年一月二十六日雙方並經高雄市政府勞工局調解，亦無結果，為此，依勞動契
    約之法律關係，求為判令如主文除擔保金額外所示等語。
二、被告則辯以：
（一）被告公司雖於八十八年六月二十七日發生火災，惟僅煉鋼部門暫時停工，所經
      營事業仍然繼續，原告亦繼續領取工資，從而與勞基法施行細則第二條第四款
      之法定要件不符。
（二）八十八年六月起至九月間，雖原告到職日數減少，惟被告仍照基本工資，原告
      未領取者，係雇主為改善勞工生活而付予之恩惠性給付，並非勞工之勞動對價
      ，即未領未者為交通及伙食津貼、全勤金等非經常性給與。
（三）依最高法院七十九年台上字第二四二號判決，考績金、伙食費、交通費、全
      勤金、加班費等，不應計入平均工資。
    並聲明原告之訴及假執行之聲請均駁回，訴訟費用由原告負擔，如受不利判決時
　　，願供擔保，請准免為假執行。
三、兩造不爭之事實：
（一）原告自六十七年七月二十三日起受僱於被告，迄至八十八年九月十五日退休。
（二）被告已給付原告退休金九十九萬五千四百元。
四、兩造所爭執者，在於本件有無勞基法施行細則第二條第四款之適用？考績金、
    伙食費、交通費、全勤金、加班費等，應否列入平均工資之計算？
（一）按平均工資，謂計算事由發生之當日前六個月內所得工資總額除以該期間之總
      日數所得之金額，勞基法第二條第四款定有明文；又依本法第二條第四款計算
      平均工資時，左列各款期間之工資日數均不列入計算：... 雇主因天災、事變
      或其他不可抗力而不能繼續其事業，致勞工未能工作者，勞基法施行細則第二
      條第四款亦有明文。原告主張八十八年五月至同年九月期間，因被告工廠發生
      爆炸致無法繼續生產，其每月工作日數均在十五日以下，薪資未達平時薪資之
      一半等情，被告固不否認八十八年年中工廠曾發生事變乙節，惟陳稱：係於八
      十八年六月二十七日發生火災，非爆炸等語，並提出與伊所述相符之高雄市政
      府消防局火災證明書一件為證，原告未予爭執，堪予採認，準此，乃被告既於
      八十八年六月底始發生火災，則原告主張自八十八年七月起至同年九月期間，
      因被告工廠發生事變、無法繼續生產，致其薪資減少部分，堪信為真，至八十
      八年五月、六月部分，即難認其工資之減少，係被告工廠發生事變、未能繼續
      生產所肇致。又被告固不否認八十八年七月至九月原告工作日數減少之事實，
      惟抗辯：伊公司分為二部門，一係煉鋼，一係軋鋼，發生火災的係煉鋼部門，
      軋鋼部門仍正常運作，並未全面停工，應無勞基法施行細則第二條第四款之適
      用云云。然按，勞僱雙方在通常情形下應依勞基法第二條第四款規定計算平均
      工資，惟為免該條所定六個月期間內，適有天災、事變等發生，致雇主未能繼
      續從事生產，勞工無工可作而無所得或所得減少，平均工資額度因而降低，衍
      生不公，故有勞基法施行細則第二條第四款之立法。茲被告並未全面停工乙節
      ，為原告所不爭，惟原告係在被告之煉鋼部門即發生火災事變之該部門工作，
      為被告所自承，且原告於火災事變發生前之八十七年十一月至八十八年四月，
      各月到職日數自二十三日至二十九日不等，火災事變發生後之八十八年七月至
      九月，各月到職日數至多為十四日，有原告提出之薪資明細單在卷可按，被告
      亦不否認，準此，足見被告之煉鋼部門於火災事變發生後，確有部分時段未繼
      續從事生產，致原告未能工作，依上述說明，勞基法施行細則第二條四款之規
      範意旨即涵蓋上開情況，本件應有該條款之適用，行政院勞委會、高雄市政府
      勞工局均同此認定，此有高雄市政府勞工局八十九年四月六日八八高市勞檢一
      字第二六七二號函在卷可按。又被告抗辯：火災事變發生後，雖原告到職日數
      減少，惟被告仍發給基本工資，原告未領取者，僅交通及伙食津貼、全勤金
      等恩惠性給付云云。原告就被告辯述之前述事實，未予否認，然爭執：因原告
      實際之工作天收僅從前之二分之一，附隨於工作天數之相關給付亦隨之減少，
      而該等相關給付係經常性之給與，為薪資之一部分。經查，核閱被告提出之原
      告八十七年八月至八十八年十月止之薪資實領清冊，乃原告自八十七年八月至
      八十九年四月，每月領取之薪資自三萬八千餘元至六萬五千餘元不等，其中「
      基本工資」項每月約二萬元左右，「績效金」項每月則為一萬八千餘元至三
      萬六千餘元不等，且多數月份在三萬元之譜，而伙食津貼每月僅約八百元左右
      ，交通費每月固定為一千二百元，全勤金每月亦固定為一千五百元，亦即，
      「績效金」幾占原告薪資收入之二分之一，構成原告薪資之主要部分，而依
      被告所敘：績效金係工人以生產數量來計算乙節（九十一年元月二十八日陳
      報狀），足認「績效金」係屬原告工作上之報酬，而原告於八十八年七月、
      八月全未領取「績效金」，八十八年九月僅領取七千七百八十四元，該三月
      份薪資每月僅一萬五千餘元至二萬七千餘元，較諸上述時段各月份，僅該等月
      份之三分之一，是以，足認原告該三月份薪資銳減之主因，係因被告發生火災
      事變、部分時段未能繼續從事生產，致原告生產數量減少、績效金隨之減少
      使然，交通及伙食津貼、全勤金未領之影響甚微（至該三項津貼、金應否
      計入平均工資，詳如后敘）。是以，足認被告雖仍給付「基本工資」予原告，
      惟被告因事變、部分時段未能繼續從事生產，致原告產量減少、薪資主要部分
      之績效金銳減，依上述說明，自仍符合勞基法施行細則第二條第四款規定之
      要件，原告領取「基本工資」、未領取交通及伙食津貼、全勤金等，無礙於
      上開情況合於上述條款之判斷。綜上所述，本件應有勞基法施行細則第二條第
      四款規定之適用，被告前揭所辯，顯無可取。
（二）按工資謂勞工因工作而獲得之報酬，包括工資、薪金及按計時、計日、計月、
      計件以現金或實物等方式給付之金、津貼及以其他任何名義經常性給與均屬
      之，此為勞基法第二條第三款所明定，申言之，工資係勞工之勞力所得，為其
      勞動之對價，且須為經常性之給與，始足當之。又所謂經常性之給與，係指非
      勞基法施行細則第十條所列各款情形，縱在時間上、金額上非固定，只要在一
      般情形下經常可以領得之給付即屬之，亦即只要某種給與係屬工作上之報酬，
      在制度上有經常性者，即得列入平均工資以之計算退休金（最高法院八十六年
      台上字第一六八一號判決參照）。經查，被告自敘：伙食費係有上班時，發給
      中午餐費，未上班時則不發給；交通費係當月有上班時發給；全勤係以遲到
      、曠工、請假、病假者，不發給；又加班費係延長加班時，以時數發給等詞（
      同上陳報狀），準此，以上開費用、金係勞工上班、照常工作時則發給，如
      未到班、未照常工作時則不發給，足認該等費用、金當屬勞動之對價，又原
      告自八十七年八月起至八十八年六月止，幾乎每月領有伙食費、交通費、全勤
      ，多數月份領有加班費，此有上開薪資實領清冊可按，是足認上開費用、
      金在制度上已形成經常性，揆諸上開說明，該等費用、金自屬工資之一部，
      應列入平均工資以計算退休金。至考核金係生產中合格品未達百分之九十者
      不發給，達百分之九十以上者發給，此亦據被告於上開陳報狀敘述明白，準此
      ，足見該金並非對於勞工提供勞務所應給付之報酬，而係對於勞工工作達於
      一定之效能、品質，所為勉勵性之給與，應不得計入平均工資（最高法院八十
      五年台上字第六００號判決參照）。
五、綜上所述，本件被告因發生火災事變，自八十八年七月起至同年九月止，部分時
    段未能繼續生產，致原告未能工作、所得減少，依勞基法施行細則第二條第四款
    之規定，該三月份之工資及日數，不得列入平工資計算。乃原告係於八十八年九
    月十五日退休，剔除八十八年七月、八月後，應以八十八年六月回算至同年元月
    所得之薪資計算平均工資。而上開時段各月份薪資除「考核金」項非屬勞動對
    價，應予剔除外，其餘項目均係勞工之勞力所得，且具經常性，均應計入。準此
    ，上開各月原告之薪資於剔除考核金後依序（八十八年六月至同年元月）為：
    二萬一千六百九十五元、二萬八千一百六十二元、五萬四千五百三十元、四萬五
    千四百二十二元、三萬八千零九十七元、四萬四千四百二十八元，則原告於退休
    前六個月之平均工資應以該六個月工資總額直接除以六（行政院勞工委員會八十
    三年四月九日台（83）勞動二字第二五五六四號函參照），即三萬八千七百二十
    二元（21,695+28,162+54,530+45,422+38,097+44,428/6=38,722元以下四捨五入
    ）。原告退休前三個月之平均工資則為四萬二千六百四十九元（45,422+38,097
    +44,428/3=42,649）。又原告自自六十七年七月二十三日開始任職被告公司，至
    八十八年九月十五日退休離職，其間勞基法於七十三年八月一日起實施，依該法
    第八十四條之二規定，在該法施行前適用退休規則第九條第一項，前十五年年資
    每滿一年給與二個基數，第十六年起，每年增給半個基數，最高以三十五個基數
    為限，則原告自受僱時起至七十三年七月三十一日止，合計任職期間為六年零九
    天，其退休金基數為十二個基數，又依退休規則第十條規定，退休金基數之計算
    係以退休前三個月之平均工資為計算標準。又勞基法施行後，依勞基法第五十五
    條第一項規定，每滿一年給與二個基數，超過十五年之工作年資部分，每滿一年
    給與一個基數，未滿半年者，以半年計，滿半年者以一年計，最高以四十五個基
    數為限，則原告自七十三年八月一日起至八十八年九月十五日退休時止，工作年
    資計為十五年一個月十五天，應為二十四點五個退休金基數。依上計算結果，原
    告得領取之退休金為一百四十六萬零四百七十七元（即42,649X12+38,722X24.5
    =1,460,477）。扣除被告已給付之九十九萬五千四百元，尚不足四十六萬五千零
    七十七元。末按雇主應給付之勞工退休金應自勞工退休之日起三十日內給付之，
    勞動基準法施行細則第二十九條第一項定有明文，從而，原告依勞動契約法律關
    係，請求被告給付四十六萬五千零七十七元，及自八十八年九月十六日起至清償
    日止按年息百分之五計算之利息，洵屬有據，應予准許。逾此數額退休金及利息
    之請求，即非正當，應予駁回。
六、兩造各陳明願供擔保請准宣告假執行或免為假執行，就原告勝訴部分，均無不合
    ，爰分別酌定相當擔保金額准許之；至原告敗訴部分，其訴既經駁回，假執行之
    聲請即失所依附，無從准許，應一併駁回。
七、訴訟費用負擔之依據：民事訴訟法第七十九條但書。
中　　　華　　　民　　　國　　九十一　　年　　三　　月　　十二　　　　　日
　　　                              臺灣高雄地方法院勞工法庭
~B法　　　官　甯　馨
右為正本係照原本作成。
如不服本判決，應於送達後廿日內，向本院提出上訴狀並表明上訴理由，如於本判決
宣示後送達前提起上訴者，應於判決送達後十日內補提上訴理由書（須附繕本）。
中　　　華　　　民　　　國　　九十一　　年　　三　　月　　十三　　　　　日
~B法院書記官　鄭淑華
